【裁判字號】    99,上易,1219
【裁判日期】    990727
【裁判案由】    詐欺
【裁判全文】
臺灣高等法院刑事判決                99年度上易字第1219號
上  訴  人
即  被  告  乙○○
上列上訴人因詐欺案件，不服臺灣士林地方法院98年度審易字第
1956號，民國99年3月31日第一審判決（聲請簡易判決處刑書案
號：臺灣士林地方法院檢察署以98年度偵字第9532、9533號，移
送併辦：98年度偵字第12209號，經原審改依通常程序審理），
提起上訴，本院判決如下：
    主  文
上訴駁回。
    事  實
一、乙○○應可預見提供行動電話門號予他人使用，可能幫助詐
    欺集團用以作為詐取他人財物聯絡之用，且一般民眾前往行
    動電話公司申辦門號並無任何特殊之限制，倘為合法通訊，
    本可自行申請門號使用，無向他人取得之必要，竟不違背其
    本意，基於幫助詐欺取財之不確定故意，於不詳之時間、地
    點，將其所使用之大眾電信股份有限公司（下稱大眾電信公
    司）行動電話門號0000000000號（申請人林茂城，經檢察官
    另案不起訴處分確定）交付予姓名年籍不詳之詐欺集團成員
    使用，用以幫助該詐欺集團詐取他人財物之用，嗣該詐欺集
    團某成員於附表各編號所示之時間，在臺北市○○區○○街
    317 號之北投網站網咖店內，以電腦設備連結網際網路至玄
    月有限公司（下稱玄月公司）視訊服務網站，並以丙○○（
    起訴書誤載為鄭傑榮）、甲○○所有如附表所示之中華電信
    股份有限公司（下稱中華電信公司）之ADSL帳號購買如附表
    各編號所示之聊天點數卡，且以上開行動電話門號提供玄月
    公司認證後，藉以取得免除所購聊天點數卡債務之利益，嗣
    丙○○、甲○○於民國97年8 、9 月間收到中華電信公司寄
    發之繳費通知書及簡訊後，發覺有異，報警處理，始循線查
    悉上情。
二、案經臺灣士林地方法院檢察署檢察官自動檢舉偵查暨併案審
    理。
    理  由
一、證據能力方面：
  (一)證人即被害人丙○○、甲○○、證人林茂城於警詢時之陳述
    ，屬傳聞證據，被告、檢察官明知，但於準備程序及審判期
    日中均表示無意見，且迄言詞辯論終結亦未聲明異議，本院
    審酌上開證據資料製作時之情況，尚無違法不當及證明力明
    顯過低之瑕疵，認為以之作為證據應屬適當，爰依刑事訴訟
    法第159條之5規定，認定前揭供述均有證據能力。
  (二)本院下列所引用卷內之文書證據及物證之證據能力部分，並
    無證據證明係公務員違背法定程序所取得，檢察官、被告、
    辯護人等於本院亦均未主張排除下列文書證據及物證之證據
    能力，且迄本院言詞辯論終結前均未表示異議，本院審酌前
    揭文書證據及物證並非公務員違背法定程序所取得，亦無刑
    事訴訟法第159條之4顯有不可信之情況，故下列文書及物證
    應均有證據能力。
二、訊據上訴人即被告乙○○固坦承上開大眾電信公司行動電話
    門號0000000000號，係於97年3、4月間，由林茂城申辦後出
    借予其使用，惟矢口否認有將上開行動電話門號出售或交付
    他人使用而為幫助詐欺得利之犯行云云。經查：
  (一)上揭被害人丙○○、甲○○遭詐騙集團於附表各編號所示之
    時間，在臺北市○○區○○街317號之北投網站網咖店內，
    以電腦設備連結網際網路至玄月公司視訊服務網站，以渠等
    所有之中華電信公司之ADSL帳號購買如附表各編號所示之聊
    天點數卡，且以上開門號供玄月公司認證後，藉以取得免除
    所購聊天點數卡債務之利益等情，業據證人即被害人丙○○
    、甲○○、證人林茂城於警詢時證述明確（參見98年度偵字
    第4510號卷第12至13頁、98年度偵字第7585號卷第5至11頁
    ），並有被害人丙○○提出之中華電信公司97年9月繳費通
    知書影本、被害人丙○○所有中華電信公司ADSL帳號HN0000
    0000消費明細、玄月有限公司97年12月15日函、行動電話門
    號0000000000號通聯調閱查詢單、被害人甲○○所有中華電
    信公司ADSL帳號HN00000000用戶基本資料暨交易詳細資訊、
    玄月有限公司98年3月12日函附卷可稽（參見偵字第4510號
    卷第17至19、23、偵字第7585號卷第14、16至17頁），自堪
    採信。
  (二)被告雖辯稱其並未提供上開行動電話門號予詐欺集團使用，
    該行動電話門號係在其家中遺失云云，惟查，關於被告所謂
    上開行動電話門號遺失乙節，其於檢察官偵查中辯稱：伊的
    手機是在家中不見，伊之所以沒辦理停話，是因為伊不會申
    辦，伊不知道牽連會這麼大云云，復辯稱：伊的手機辦下來
    沒多久就掉了，因為電話不見了，伊找不到林茂城，且伊當
    時要看精神科疾病，所以不知道要辦理停話云云（參見98年
    度他字第1976號偵查卷第5至6頁），然於原審98年10月29日
    準備程序中卻改稱：伊的門號是在家中遺失，因為伊精神狀
    況不好，不知道何時遺失，伊是被通知開庭的時候才知道伊
    的手機門號遺失云云（參見原審卷第63頁），參以上開偵查
    卷附該行動電話門號之通聯調閱查詢單所示，該行動電話門
    號係於97年4月13日由林茂城申辦啟用，且於97年8月間遭詐
    騙集團使用向被害人等實行詐騙犯行，而本件被告第一次經
    檢察官傳喚調查之時間係在98年4月21日（參見98年度偵字
    第4510號偵查卷第43至45頁），距離被告於偵查中所稱其手
    機係在申辦下來沒多久即遺失之時間點，已有將近1年之久
    ，足徵被告所述其知悉手機遺失之時間點乙節，供詞前後明
    顯不一。按行動電話門號通常係個人透過向電信業者申辦租
    用後，作為個人行動通訊使用，其使用之次數多寡及時間長
    短，均足以影響其個人通信費用之財產支出，當屬個人重要
    財產之一，使用者一經發現使用中之行動電話門號遭他人竊
    取或不慎遺失時，甚少有甘冒其門號遭他人盜用而增加高額
    通信費用之風險，於發現行動電話門號遺失後仍置之不理，
    且未辦理任何行動電話門號通信停話作業。查上開被告所使
    用之行動電話門號自97年4月13日申辦啟用迄今，未曾有過
    任何停話紀錄，有大眾電信資料查詢單1紙附卷可考（參見
    原審卷第90頁），又被告既於檢察官偵查中供稱：伊之手機
    係在申辦後不久在家中遺失，且當時家中出入的人很多等語
    （參見98年度他字第1976號偵查卷第5至6頁），足徵被告應
    可預見其使用中之系爭行動電話門號可能已遭出入其住所之
    不明人士所取用，其於知悉行動電話門號遺失後，竟未積極
    辦理停話動作或通知借用行動電話門號之友人林茂城，反而
    置之不理，實有違社會一般常情，顯見被告辯稱其所使用之
    行動電話門號係在家中遺失並未交付他人使用乙節，為虛妄
    卸責之詞，委不足採，堪認系爭行動電話門號確係被告於不
    詳之時間、地點，自行交付予詐欺集團使用甚明。再查，近
    來社會上詐欺犯案猖獗，犯案者每利用人頭行動電話門號作
    為犯罪工具，一般人洵應妥善保管自己持用之門號卡片，或
    於遺失後及時辦理停話之認知，以防遭人作為犯罪使用，本
    件被告辯稱上開行動電話門號係在家中遺失未曾交付他人使
    用云云為不可採，已如前述，再衡以實施詐欺犯罪之徒，若
    非確定門號申請人同意提供使用而無掛失停話之可能，當不
    至以該門號作為犯罪之工具，本件顯係被告自願提供其行動
    電話門號予他人，並有容認他人作為詐欺犯罪使用之不確定
    故意，亦甚灼然。
  (三)綜上所述，本件事證明確，被告犯行洵堪認定。
三、按刑法上之幫助犯，係對於犯罪與正犯有共同之認識，而以
    幫助之意思，對於正犯資以助力，而未參與實施犯罪之行為
    者而言（最高法院88年度臺上字第1270號判決意旨參照），
    本件被告提供其行動電話門號供他人使用，惟尚查無被告有
    以自己實施詐欺得利犯罪之意思，而與他人為詐欺得利犯罪
    之犯意聯絡，或被告有直接參與詐欺得利犯罪構成要件行為
    分擔之情事，尚非詐欺得利罪之正犯，是核被告所為，係犯
    刑法第30條第1項、第339條第2項之幫助詐欺得利罪。被告
    幫助他人犯罪，應依刑法第30條第2項之規定，按正犯之刑
    減輕其刑。又本件被告係以1次提供1行動電話門號之幫助行
    為，同時幫助詐欺集團詐得被害人丙○○、甲○○之財產上
    不法利益，係一行為而觸犯2個幫助詐欺得利罪，為想像競
    合犯，應從一幫助詐欺得利罪處斷。起訴書犯罪事實欄雖僅
    記載被害人丙○○遭詐騙集團盜用中華電信公司ADSL帳號購
    買網路聊天點數而詐欺得利之事實，並未記載被害人甲○○
    遭詐欺得利部分，惟此部分既與本案起訴書所載犯罪事實屬
    想像競合犯之裁判上一罪關係，且臺灣士林地方法院檢察署
    98年度偵字第12209號移送併辦部分亦與本件起訴書所載犯
    罪事實為同一案件，均為起訴效力所及，本院自得併予審理
    。
四、原審以被告犯行明確，適用刑法第30條、第339條第2項、第
    55條前段、第41條第1項前段，刑法施行法第1條之1規定，
    並審酌被告提供行動電話門號予他人作為犯罪使用，助長詐
    欺犯罪風氣之猖獗，增加被害人尋求救濟及治安機關查緝犯
    罪之困難，兼衡其品行、智識程度、犯罪所生之危害等一切
    情狀，量處有期徒刑3月，並諭知易科罰金之折算標準。經
    核認事用法並無違誤，量刑亦屬妥適。被告上訴仍執陳詞，
    主張其患有情感性精神病，常有記憶力差、憂慮、焦慮等症
    狀，而無所適從云云，並提出台北榮民總醫院診斷證明書及
    全民健康保險重大傷病證明卡影本各乙份為憑，惟該項診斷
    證明書之申請在本案發生之後，是其充其量得以證明該診斷
    證明書核發時起被告之精神狀態，然仍不足以為被告於前開
    行為時精神狀態之證明且被告於偵查中及法院審訊時，對於
    相關案情之訊問，均能予以陳述答辯。從而，被告前開診證
    明書及全民健康保險重大傷病證明卡影本均不足以證明被告
    為本案行為時，係處於精神障礙或其他心智缺陷，致不能辨
    識其行為違法，或較常人顯著降低之情形，是被告上訴，否
    認犯罪，並無理由，應予駁回。
據上論斷，應依刑事訴訟法第368條，判決如主文。
本案經檢察官陳玉珍到庭執行職務。
中    華    民    國    99    年    7     月    27    日
                  刑事第二十一庭審判長法  官 蔡聰明
                                      法  官 楊力進
                                      法  官 許永煌
以上正本證明與原本無異。
不得上訴。
                                      書記官 江采廷
中    華    民    國    99    年    7     月    28    日
附錄：本案論罪科刑法條全文
中華民國刑法第339 條
意圖為自己或第三人不法之所有，以詐術使人將本人或第三人之
物交付者，處5 年以下有期徒刑、拘役或科或併科1 千元以下罰
金。
以前項方法得財產上不法之利益或使第三人得之者，亦同。
前二項之未遂犯罰之。
附表
┌──┬──────────┬─────┬──────┬──────┐
│編號│ 中華電信帳號所有人 │ 盜用帳號 │  上網時間  │  購買金額  │
├──┼──────────┼─────┼──────┼──────┤
│ 1. │       丙○○       │HN00000000│97年8 月11日│聊天點數卡  │
│    │(起訴書誤載為鄭傑榮)│          │6 時9 分    │500 元      │
├──┼──────────┼─────┼──────┼──────┤
│ 2. │       同  上       │  同  上  │97年8 月11日│聊天點數卡  │
│    │                    │          │6 時10分    │1,500 元    │
├──┼──────────┼─────┼──────┼──────┤
│ 3. │       同  上       │  同  上  │97年8 月11日│聊天點數卡  │
│    │                    │          │8 時57分    │300 元      │
├──┼──────────┼─────┼──────┼──────┤
│ 4. │       同  上       │  同  上  │97年8 月11日│聊天點數卡  │
│    │                    │          │8 時58分    │1,500 元    │
├──┼──────────┼─────┼──────┼──────┤
│ 5. │       甲○○       │HN00000000│97年8 月12日│聊天點數卡  │
│    │                    │          │1 時17分    │300 元      │
├──┼──────────┼─────┼──────┼──────┤
│ 6. │       同  上       │  同  上  │97年8 月12日│聊天點數卡  │
│    │                    │          │1 時18分    │1,500 元    │
├──┼──────────┼─────┼──────┼──────┤
│ 7. │       同  上       │  同  上  │97年8 月12日│聊天點數卡  │
│    │                    │          │3 時24分    │1,000 元    │
├──┼──────────┼─────┼──────┼──────┤
│ 8. │       同  上       │  同  上  │97年8 月12日│聊天點數卡  │
│    │                    │          │4 時33分    │1,000 元    │
├──┼──────────┼─────┼──────┼──────┤
│ 9. │       同  上       │  同  上  │97年8 月12日│聊天點數卡  │
│    │                    │          │4 時34分    │1,000 元    │
└──┴──────────┴─────┴──────┴──────┘

司法院資訊處製作；財團法人民間司法改革基金會備份。
